臺灣新竹地方法院民事簡易判決
110年度竹北簡字第232號
原      告  張博鈞  



被      告  羅澄妹（即羅𡼎勍）

訴訟代理人  蔡嘉恩律師
上列當事人間確認本票債權不存在事件，本院於民國110年9月30
日言詞辯論終結，判決如下：
    主  文
原告之訴駁回。
訴訟費用由原告負擔。
    事實及理由
一、原告主張：
（一）原告於民國（下同）107年6月22日向被告借款新臺幣（下
      同）200萬元 ，並簽發票據號碼為249406、發票日期108
      年11月17日、票面金額為新臺幣（下同）200萬元、未載
      到期日之本票一紙（下稱系爭本票），惟其自107 年6月
      起至109年12月5日陸續清償被告合計51萬元，是原告僅存
      149萬元票據債務尚未支付。是以，系爭本票債權在超過1
      49萬元之部分對原告已不存在。惟因原告疏未依票據法相
      關規定要求執票人在票上記載所收金額，乃被告竟仍持系
      爭本票聲請鈞院以110年度司票字第116號裁定准予強制執
      行，要求原告如數給付票面金額。原告實有起訴以維權益
      之必要，爰依法提起確認本票債權不存在之訴。
（二）兩造於借款時並未約定利息及清償期，亦未簽立任何文件
      ，當初借款係為公司興建綠能發電工程之資金，伊有答應
      每個月給原告5萬元，等到伊有賺到錢再還被告，如有多
      賺會多給，期間伊持續有如附表所示之清償。嗣於108年1
      1月17日，被告約伊至桃園簽署其事先準備好之本票及借
      據，並稱兩造為親戚不會相害，只是形式上的保障。詎原
      告簽立後未久就有不明人士騷擾要債，伊才知被告委託法
      輔資產管理有限公司要債。因目前大環境不好，剩餘欠款
      伊希望能以每月2萬元在5年內清償完畢等語。並聲明：確
      認被告所持有之系爭本票債權在超過149萬元之部份對原
      告不存在。
二、被告則以：
（一）緣被告於107年6月22日借款200萬元予原告，並約定原告
      須每月給付被告5萬元利息(即月息2.5%)予被告。原告自1
      07年10月11日起至108年11月25日止，即陸續透過其中國
      信託帳戶轉帳匯款予被告共445,400元。惟前開金額實為
      原告依約支付被告之利息，並非原告所稱攤還本金。
（二）原告為宏鈞綠能源股份有限公司之負責人，為公司資金周
      轉之故向親戚周轉，包括被告之女兒陳姷暻、姪子陳國助
　　　及被告均為借款之對象。由於被告所現金均為作為養老金
      之用，原本不欲借款，故請託女兒陳姷暻處理，後來看到
      原告確有如其約定每個月給付5萬元利息予陳姷暻，始於
      三個月後亦同意借款予原告。當時被告有向原告表示無法
      像女兒一樣借出250萬元，但原告表明沒關係，仍願意同
      樣一個月給付5萬元利息給被告。由於原告確實在107年10
      月至108年2月間均有每月匯付5萬元予被告，故被告不疑
      有他。惟原告之後有長達8個月均未給付任何金錢給被告
      ，被告為保障自身權利，遂事先與原告相約於108年11月1
      7日會同女兒陳姷暻、姪子陳國助一起於原告住所會面討
      論還款事宜。原告除重申250萬元債務等到公司賺到錢後
      再返還外，並當場簽立由陳姷暻事先準備之借據及本票以
      示對被告之保證。由於被告表示誠意，被告並於108年12
      月31日同意再借出45萬元予原告。原告臨訟始稱其是臨時
      收到通知始趕往桃園，不想簽借據及本票但礙於親戚沒多
      想云云，並非事實。
（三）又原告簽發系爭本票時，已發生被告依約得對原告主張17
      個月之利息債權(107年7月至108年11月)，參照最高法院1
      08年度台上字第585號民事判決意旨，被告得主張就原告
      所提出之給付，先抵充法定利率限制之利息20% (依本件
      借款本金200萬元計算，即每月有請求權之利息債權為33,
      333元（計算式：2,000,000元× 20%÷12月=33,333元/月)
      。故被告得對原告主張之利息債權共566,661元。基此，
      原告所提出之給付445,400元經抵充利息後，尚有121,261
      元利息債權尚未清償。由於原告在收到被告108年12月31
      日之借款後，即再無給付每月5萬元，經女兒陳姷暻代為
      催討後，原告仍表明無法處理。被告擔心原告最終拒絕償
      還高達245萬元本金債務，方與女兒於110年3月共同委託
      法輔資產管理有限公司處理催收帳款、本票裁定、強制執
      行與和解事宜。嗣被告並於110年3月自法輔公司收受原告
      清償金額6萬元。惟經計算系爭本票自108年11月18日起至
      110年3月之本票利息共160萬元(計算式：2,000,000元× 6
      %÷12月×16月=160,000元），再加計前述尚未清償之約定
      利息債權121,261元，扣除6萬元後，原告於110年3月時尚
      有221,261元之利息債權尚未清償(計算式：16萬元＋121,2
      61元－6萬元＝221,261元)，故系爭本票之債權200萬元尚未
      獲得任何數額之清償。
（四）原告雖主張系爭借款完全不收利息云云。惟此有違經驗法
      則，更何況兩造間借款金額高達200萬元，且該借款係交
      由原告作為公司資金運用，此觀原告於匯款時均註記「太
      陽能」文字可稽，此即為何原告於借款之初即開始按月支
      付5萬元，故兩造間原本即針對本件借款有約定支付利息
      。況本件被告係於107年6月22日借款200萬元予原告，原
      告於108年11月17日始簽發系爭本票作為還款之擔保，而
      原告在開立本票之前即已匯款395,400元予被告，倘如原
      告所稱其所匯款395,400元均為償還部份借款本金，則原
      告應該開立票面金額為160萬4,600元之本票予被告即可，
      為何要開立200萬元之本票予被告?原告稱「原告疏未依前
      開票據法相關規定要求執票人在票上載所收金額」云云，
      此亦與系爭本票開立時間係在償還款項之後不符。原告所
      言顯然違反論理法則等語，資為抗辯。並聲明：原告之訴
      駁回。
三、得心證之理由：
（一）按確認法律關係之訴，非原告有即受確認判決之法律上  
      利益者，不得提起之，民事訴訟法第247 條第1 項前段定
      有明文。所謂即受確認判決之法律上利益，係指法律關係
      之存否不明確，原告主觀上認其在法律上之地位有不安之
      狀態存在，且此種不安之狀態，能以確認判決將之除去者
      而言（最高法院52年台上字第1240號判例要旨參照）。本
      件兩造就系爭本票之票據權利是否仍存在，顯有爭執，且
      該權利之存否，攸關原告應否負票據責任，則原告在私法
      上之地位因被告主張而受有侵害之危險，而此種不安之狀
      態，應能以確認判決將之除去，揆諸前開判例意旨，原告
      訴請確認被告就其持有之系爭本票對原告之債權不存在，
      自有確認利益，合先敘明。
（二）原告主張其前於107年6月22日向被告借款200萬元，嗣並
      陸續於附表所示時間還款如附表所示金額。108年11月17
      日被告約伊至桃園簽署其事先準備好之系爭本票及借款等
      情，業據提出本院110年度票字第116號本票裁定、法輔資
      產管理有限公司函、活期性存款憑條、借據影本為證（見
      本院卷第13至19頁、第103頁），並為被告所不爭，自堪
      信原告此部分之主張為實在。然原告主張系爭本票其業已
      清償本金51萬元，剩餘149萬元等情，則為被告所否認，
      並以前詞置辯。是本件所應審究者為：（一）兩造就系爭
      借款有無約定利息？數額為何？（二）原告已清償如附表
      之金額抵充利息與本金後尚餘之金額為何，系爭本票債務
      是否業已清償？經查：
　１、原告雖主張兩造於借款時並無任何利息或清償期約定，僅
      約定有錢時會多給云云，惟為被告所否認，辯稱兩造有約
      定原告須每月給付被告5萬元利息(即月息2.5%)，且原告
      自107年10月起至108年11月止，陸續透過其中國信託帳戶
      轉帳匯款予被告共445,400元等情，業據提出其所有之中
      國信託銀行存款交易明細表為證（見本院卷第53頁）。觀
      之前揭交易明細表所示，原告確於107年10月11日、11月1
      2日、108年1月10日、108年2月27日、108年9月25日、108
      年11月25日各匯款5萬元、107年12月10日匯款45,400元、
      108年10月25日匯款100,000元予被告，合計如附表445,40
      0元。衡諸常情，如兩造無按月給付利息之約定，原告何
      須定期給付被告5萬元？參以兩造均不否認為親戚，故於
      借款之時未立借據或票據，嗣因原告於108年3月至同年8
      月暫停付款，被告乃於108年11月17日央求原告簽發系爭
      本票作為還款之擔保並同時補簽立系爭借據。查原告於簽
      發系爭本票之前合計已匯款如附表所示之395,400元予被
      告，倘如原告所稱其所匯前揭款項均為償還部份借款本金
      ，則原告於簽發系爭本票及借據時自應予以扣減以維自身
      權益，惟原告仍簽發面額200萬元之系爭本票並於借據上
      表明「本人甲○○於107年6月22日茲向羅𡼎勍小姐借款200
      萬元，以此作為憑證，此後該借款如無還款，願付一切法
      律賠償責任；並開立本票200萬元，作為借款擔保」等語
      （見本院卷第103頁），足見原告於簽發系爭本票及借據
      時應明知本金尚未清償，是被告辯稱兩造有約定按月給付
      5萬元利息(即月息2.5%)，應非虛語。原告主張兩造借款
      無任何利息約定云云，難信屬實。
　２、又兩造就原告於108年11月25日止，已匯款合計445,400元
      予被告，及被告嗣委託法輔資產管理有限公司催收獲得原
      告清償6萬元，合計清償505,400元之事實均不爭執。惟查
      兩造就本件借款約定之利息為每月5萬元（即月息2.5%、
      年息30%），依民法第205條規定，原告對於兩造約定利率
      超過週年利率20%部分之利息，無請求權。又按清償人所
      提出之給付，應先抵充費用，次充利息，次充原本，民法
      第323 條前段定有明文。所謂應先抵充之利息，係僅指未
      超過法定利率限制之利息而言，至超過法定利率限制之利
      息，民法第205 條既規定債權人無請求權，自難謂包含在
      內，亦不得執該規定，謂債務人就其約定超過法定利率限
      制之利息，已為任意給付（最高法院108年度台上字第585
      號民事判決意旨參照）。是原告所為附表所示之清償金額
      ，應先抵充未超過週年利率20%之利息，即每月33,333元
      （200萬元×20%÷12＝33333.3)，後方能充原本。以原告合
      計清償505,400元計算，共抵充15.16個月利息，亦即僅能
      抵充至 108年10月未滿之利息，至於本金部分則尚未清償
      ，至為明確。是系爭本票債務自不歸於消滅，原告主張系
      爭本票債務在超過149萬元部分不存在之詞，亦無可採。
四、綜上所述，本件系爭本票債務確屬存在，原告仍應負票據發
    票人之責任。從而，原告提起本件確認之訴，請求確認被告
    就系爭本票對原告在超過149萬元部分之票據債權不存在，
    為無理由，應予駁回。
五、本件待證事實已臻明確，兩造其餘之攻擊防禦方法與舉證均
    不影響本件判決之結果，爰不一一審酌，併此敘明。
六、訴訟費用負擔之依據：民事訴訟法第78條。 
中　　華　　民　　國　　110 　年　　10　　月　　21　　日
                  竹北簡易庭法　官　楊明箴
以上正本係照原本作成。
如對本判決上訴，須於判決送達後20日內向本院提出上訴狀。如
委任律師提起上訴者，應一併繳納上訴審裁判費。
中　　華　　民　　國　　110 　年　　10　　月　　25　　日
                            書記官　劉亭筠